臺灣板橋地方法院民事判決　　　　　　　 94年度訴字第382號
原　　　告
即反訴被告　甲○○
訴訟代理人　林月雪律師
　　　　　　江鶴鵬律師
被　　　告
即反訴原告　丙○○
訴訟代理人　邱六郎律師
複　代理人　乙○○
上列當事人間請求拆屋還地事件，本院於民國94年12月12日言詞
辯論終結，判決如下：
    主  文
被告應將坐落於台北縣三重市○○段一０九八地號如附圖所示Ｂ
部分，面積二十二平方公尺土地上之地上物（包括突出越界之卡
拉ＯＫ招牌、石棉瓦雨遮及格子鐵窗等）拆除，並將該土地返還
原告。
訴訟費用由被告負擔。
本判決第一項於原告以新臺幣參拾柒萬貳仟元為被告供擔保後，
得為假執行。但被告如以新臺幣壹佰壹拾壹萬參仟貳佰元為原告
供擔保後，得免為假執行。
反訴原告之訴駁回。
反訴訴訟費用由反訴原告負擔。
    事實及理由
壹、本訴部分：
一、原告主張：座落於台北縣三重市○○段1098地號土地為原告
    所有，原告於民國93年8 月6 日取得上揭土地後，發覺被告
    之違章建築（包括突出越界之卡拉ＯＫ招牌、石棉瓦雨遮及
    格子鐵窗等）越界建築於原告土地上，無權占用如附圖所示
    Ｂ部分，面積22平方公尺之土地，依民法767 條規定，原告
    本於所有權之行使，自得訴請被告排除侵害、拆除地上建築
    物，將土地返還等情。並聲明：（一）如主文第1 項所示；
    （二）願供擔保，請准宣告假執行。
二、被告則以：座落台北縣三重市○○段1098地號土地及毗鄰之
    同地段1097地號土地，原均為訴外人李厚智所有，於59年間
    前揭1097號土地建築房屋，被告之母蘇卻承購鄰接系爭1098
    地號土地之1 、2 樓房屋，2 樓作為住家、1 樓則與被告姨
    母共同經營（魚肉、果菜、什貨、飲食等）生意，為住家之
    出入及生意上之需要，徵得業主李厚智之同意，蘇卻自60年
    間起，即以建築搭設固定攤棚及種稙樹木為目的，占有使用
    1098地號如附圖所示Ａ部分，面積99平方公尺之土地，未曾
    間斷，嗣蘇卻於84年1 月28日往生，系爭土地即由被告繼承
    繼續使用，迄今達33年以上。按稱地上權者，謂以在他人土
    地上有建築物，或其他工作物，或竹木為目的而使用其土地
    之權利，民法第832 條定有明文，又以享有地上權之意思，
    20年和平繼續占有使用他人之土地者，取得該土地之地上權
    ，亦有民法第769 條、第772 條之規定可資援引。被告在系
    爭土地上，以有建築物等為目的，即以地上權為目的使用達
    30年以上，揆之上開民法規定，已取得地上權，如附圖所示
    Ｂ部分，面積22平方公尺之土地，既在Ａ部分土地範圍內，
    被告自非無權占有等語置辯。並聲明（一）原告之訴及其假
    執行之聲請均駁回；（二）如受不利判決，願供擔保，請准
    免予假執行。
三、原告主張其為系爭土地之所有人，被告在其上如附圖所示Ｂ
    部分，面積22平方公尺土地上，有系爭地上物（包括突出越
    界之卡拉ＯＫ招牌、石棉瓦雨遮及格子鐵窗等）占有使用之
    事實，業據原告提出土地登記謄本1 份為證，並經本院會同
    台北縣樹林地政事務所人員至現場勘驗屬實，製有勘驗筆錄
    暨複丈成果圖附卷可稽，且被告亦不爭執，自堪信為真實。
四、被告抗辯其於系爭土地已取得地上權（登記請求權），並非
    無權占有等情，為原告所否認，經查：
（一）按「地上權為一種物權，主張取得時效之第一要件須為以
      行使地上權之意思而占有，若依其所由發生之事實之性質
      ，無行使地上權之意思者，非有變為以行使地上權之意思
      而占有之情事，其取得時效，不能開始進行。上訴人占有
      系爭土地之始，即係基於承租人之意思而非基於行使地上
      權之意思，嗣後亦非有民法第945 條所定變為以地上權之
      意思而占有，自不能本於民法第772 條準用同法第769 條
      之規定，請求登記為地上權人」，最高法院著有64年台上
      字第2552號判例可參。
（二）查被告自承其母蘇卻係徵得原地主李厚智之同意，自60年
      間起占有使用1098地號如附圖所示Ａ部分，面積99平方公
      尺之土地（包括系爭如附圖所示Ｂ部分，面積22平方公尺
      土地），於蘇卻84年1 月28日死亡後，由被告繼承占有使
      用迄今等節，觀諸蘇卻乃經原地主同意而無償使用系爭土
      地，顯占有之初，即係基於借用人之使用借賃意思而非基
      於行使地上權之意思，嗣後並無變為以地上權之意思而占
      有，是被告繼承其占有，亦不能因時效取得地上權登記請
      求權，自屬無權占有系爭土地。
五、 按「所有人對於無權占有或侵奪其所有物者，得請求返還
     之。對於妨害其所有權者，得請求除去之。有妨害其所有
     權之虞者，得請求防止之」，民法第767 條定有明文。查
     被告在系爭如附圖所示Ｂ部分，面積22平方公尺土地上，
     有系爭地上物（包括突出越界之卡拉ＯＫ招牌、石棉瓦雨
     遮及格子鐵窗等），而無權占有系爭土地等情，已如前述
     ，揆諸上開法條規定，原告自得請求被告拆除地上物，並
     將土地返還之。
六、從而，原告依民法第767 條規定，請求被告應將坐落於台北
    縣三重市○○段1098地號如附圖所示Ｂ部分，面積22平方公
    尺土地上之地上物（包括突出越界之卡拉ＯＫ招牌、石棉瓦
    雨遮及格子鐵窗等）拆除，並將該土地返還原告，為有理由
    ，應予准許。
七、兩造分別陳明願供擔保請准宣告假執行或免為假執行，經核
    均無不合，爰分別酌定相當之擔保金額，予以准許。
貳、反訴部分：
一、反訴原告主張：座落台北縣三重市○○段1098地號土地及毗
    鄰之同地段1097地號土地，原均為訴外人李厚智所有，於59
    年間該1097號土地建築房屋，反訴原告之母蘇卻承購鄰接系
    爭1098地號土地之1 、2 樓房屋，2 樓作為住家、1 樓則與
    反訴原告姨母共同經營（魚肉、果菜、什貨、飲食等）生意
    ，為住家之出入及生意上之需要，徵得業主李厚智之同意，
    蘇卻自60年間起，即以建築搭設固定攤棚及種稙樹木為目的
    ，占有使用1098地號如附圖所示Ａ部分，面積99平方公尺之
    土地，未曾間斷，嗣蘇卻於84年1 月28日往生，系爭土地即
    由反訴原告繼承繼續使用，迄今達33年以上，依民法第832
    條、第769 條、第772 條規定，反訴原告已取得地上權等情
    。並聲明：（一）確認反訴原告就反訴被告所有座落台北縣
    三重市○○段第1098地號上，如附圖所示Ａ部分，面積99平
    方公尺之土地，有地上權之登記請求權存在；（二）反訴被
    告應將前項土地四周之圍籬拆除搬清回復原狀。
二、反訴被告則以：反訴原告係本於使用借貸之意思，占有使用
    系爭土地，自不能取得地上權登記請求權等語置辯。並聲明
    ：反訴原告之訴駁回。
三、查本件反訴原告並不能因時效取得系爭土地之地上權登記請
    求權，詳如前述，故反訴原告主張其就系爭土地有地上權登
    記請求權，即無可採。
四、從而，反訴原告依民法第832 條、第769 條、第772 條規定
    訴請（一）確認反訴原告就反訴被告所有座落台北縣三重市
    ○○段第1098地號上，如附圖所示Ａ部分，面積99平方公尺
    之土地，有地上權之登記請求權存在；（二）反訴被告應將
    前項土地四周之圍籬拆除搬清回復原狀，為無理由，應予駁
    回。
參、本件事證已臻明確，兩造其餘攻擊防禦方法及舉證，核與判
    決結果不生影響，爰不一一論述，併此敘明。
肆、訴訟費用負擔之依據：民事訴訟法第78條。
中　　華　　民　　國　　94　　年　　12　　月　　26　　日
                  民事第二庭    法　官　連士綱
以上正本係照原本作成
如對本判決上訴，須於判決送達後20日內向本院提出上訴狀
中　　華　　民　　國　　94　　年　　12　　月　　29　　日
                                書記官　李宏明
